臺灣高等法院刑事判決　　　　　　　　 96年度交上易字第7號
上　訴　人
即　被　告　乙○○
選任辯護人　莊勝榮律師
　　　　　　蕭相國律師
上列上訴人，因過失傷害案件，不服臺灣臺北地方法院95年度交
易字第638 號，中華民國95年11月28日第一審判決（起訴案號：
臺灣臺北地方法院檢察署94年度偵字第22795 號），提起上訴，
本院判決如下：
    主  文
原判決撤銷。
乙○○從事業務之人，因業務上之過失傷害人致重傷，處有期徒
刑捌月。
    事  實
一、乙○○係營業小客車即計程車司機，平日為從事駕駛業務之
    人，於民國（下同）94年9 月22日中午12時10分，駕駛車牌
    號碼525—ＣＷ 號營業小客車，沿臺北市大安區市○○道○
    段內側車道，由西往東方向行駛，途經該路段48號前，本應
    注意汽車在快慢車道間變換車道時，應讓直行車先行，注意
    安全距離，依當時情形，天候陰雨，但正午時分視距良好，
    柏油路面無缺陷、無積水、無障礙物等情況，又無不能注意
    情事，竟疏未注意，貿然靠右駛入外側車道，適許書仁騎乘
    車牌號碼ＬＭＨ—287 號重型機車，同方向自外側車道後方
    行駛而來，致乙○○所駕駛營業小客車右後照鏡及右後車門
    擦撞許書仁騎乘機車左側，許書仁隨之倒地，受有右側腦內
    出血、腦室積血及全身多處擦傷，迄今仍處於昏迷狀態意識
    不清等重傷害。乙○○於事故發生後，於警方前往肇事現場
    處理時在場，並當場承認為肇事人，對於未發覺之罪自首而
    願接受裁判。
二、案經臺灣臺北地方法院檢察署檢察官指定許書仁之子甲○○
    ，訴由臺北市政府警察局大安分局報告臺灣臺北地方法院檢
    察署檢察官偵查起訴。
    理  由
一、按，被告以外之人於審判外之言詞或書面陳述，除法律有規
    定者外，不得作為證據，刑事訴訟法第159條第1項定有明文
    ，此即學理上所稱之「傳聞證據排除法則」，而依上開法律
    規定，傳聞證據原則上固無證據能力，但如法律別有規定者
    ，即例外認有證據能力。又，被告以外之人於審判外之陳述
    ，雖不符合同法第159條之1至第159條之4規定，但經當事人
    於審判程序同意作為證據，法院審酌該言詞陳述或書面陳述
    作成時之情況，認為適當者，亦得為證據，當事人、代理人
    或辯護人於法院調查證據時，知有第159條第1項不得為證據
    之情形，而未於言詞辯論終結前聲明異議者，視為有前項之
    同意，此觀諸同法第159條之5規定甚明。本判決下列所引用
    之公訴人所主張證據方法，以及代行告訴人甲○○於警詢之
    及偵查中向檢察官所為陳述屬於審判外之陳述為傳聞證據，
    然被告於法院準備程序對於人證及書證均無意見而不予爭執
    ，且迄至言詞辯論終結前亦未再為相反陳述，法院審酌上開
    證據資料製作時之情況，認尚無違法不當，亦認為以之作為
    證據應屬適當，揆諸上開規定，爰依刑事訴訟法第159條之5
    規定，認上揭證據資料均例外有證據能力。
二、訊據上訴人即被告（下稱被告）乙○○，就其係職業駕駛人
    ，駕駛車牌號碼525—ＣＷ號營業用小客車，於94年9月22日
    日中午12時10分許，沿臺北市大安區市○○道○段內側車道
    由西往東方向行駛，因過失致發生本件車禍，並造成被害人
    許書仁重傷等情事，業於本院調查、審理時供認不諱，被告
    雖於原審時否認有過失情事，並辯稱：當時駕車並未將車向
    右偏，故未撞到許書仁，可能是當時中午太陽太大，許書仁
    年歲已大，血壓突然增高，撞到被告車子右側照後鏡，發生
    本件車禍云云。被告之選任辯護人於本院所具上訴理由狀（
    參見本院卷26頁）亦辯稱被告並無過失云云。惟查：
(一)被告就其於上揭時間，與在外側車道行駛被害人許書仁，皆
    行駛於市○○道○段西往東同方向一節，並不爭執，依卷附
    道路交通事故現場圖及現場照片六張所示（參見偵查卷37、
    62至65頁），市○○道○段東西向為雙向四車道，即單向各
    二車道，現場因車禍發生，留有許書仁駕駛機車擦地痕4 公
    尺，該擦地痕為西北往東南方向，西側起點距離車道分隔線
    約1.2公尺，東側終點距離車道分隔線2.2公尺，許書仁機車
    係右倒在外側第二車道上，就該擦地痕之方向、長度及位置
    推估，許書仁騎乘機車受撞擊後應受有向右側方向施力，且
    撞擊位置應在外側車道接近車道分隔線地點，應堪認係被告
    向右側變換車道未注意安全距離所致，可見被告原審時上開
    所辯，難以輕信。再者，依臺北市車輛行車事故鑑定委員會
    鑑定結果，亦認被告係肇事原因，許書仁無肇事因素，此有
    鑑定意見書可憑（參見偵查卷73至76頁），益見被告辯稱：
    其當時係行駛於內側車道直行，並未變換車道，而係遭被害
    人撞擊云云，無從採信。
(二)按，汽車在同向二車道以上道路，除應依標誌或標線之指示
    行駛外，變換車道時，應讓直行車先行，並注意安全距離。
    道路交通安全規則第98條第1項第6款定有明文。被告為領有
    職業駕駛執照之人，為其所自陳，對此自應知之甚詳，本案
    被告向右側變換車道未注意安全距離，造成許書仁受有重傷
    害，自堪認有過失。又依卷附道路交通事故調查表（一）、
    （二）所載及現場照片觀之，車禍當時天候狀況為陰雨，但
    地面並無積水，且車禍時間為中午，該處無障礙物視距良好
    ，依當時情況，並無任何足以使被告無從注意狀況，是被告
    於原審辯稱：可能是當時中午太陽太大，而許書仁年歲已大
    ，血壓突然增高而撞到其云云，亦事後卸責之詞，不足採取
    ，則本案因被告向右側變換車道未注意安全距離造成許書仁
    重傷，應甚明確。再者，依被告於本院供認上開犯行，益見
    被告於本件確有過失情節，洵堪認定。被告選任辯護人上開
    上訴理由狀之載稱，難以採取。
(三)被害人許書仁於94年9 月22日因本案交通事故受有右側腦內
    出血、腦室積血及全身多處擦傷，迄今仍處於昏迷狀態意識
    不清等重傷害，其家屬業已將其自醫院移回家中長期看護，
    並經原審民事庭於95年9月29日以95年度禁字第233號裁定，
    宣告許書仁為禁治產人等情，業據告訴人甲○○指述在卷，
    並有許書仁住院昏迷照片10張及目前照片3 張、臺北市立聯
    合醫院仁愛院區診斷證明書、驗傷診斷書、長庚紀念醫院診
    斷證明書及上開民事裁定影本等附卷為證（參見偵查卷11至
    13、71頁，原審卷29至31頁），堪認許書仁腦部所受傷害，
    已達重大不治或難治之程度，且伊所受重傷害與被告之過失
    行為間，有相當因果關係，洵堪認定。再者，被告於事故發
    生後，於警方前往肇事現場處理時在場，並當場承認為肇事
    人，對於未發覺之罪自首而願接受裁判等情，有臺北市○○
    ○○○道路交通事故肇事人自首情形紀錄表在卷為證（偵查
    卷42頁），堪認被告符合自首之要件。從而，被告上開犯行
    ，洵堪認定，自應依法論科。
三、核被告所為，係犯刑法第284條第2項後段業務過失重傷害罪
    。被告行為後，刑法業於94年2月2日修正公布，95年7月1日
    起施行。按行為後法律有變更者，適用行為時之法律，但行
    為後之法律有利於行為人者，適用最有利於行為人之法律，
    修正後刑法第2條第1項定有明文。此條規定係規範行為後法
    律變更所生新舊法律比較適用之準據法，本身尚無新舊法比
    較之問題，於新法施行後，應一律適用新法第2條第1項之規
    定，為「從舊從輕」之比較。再按，法律變更，比較時應就
    罪刑有關之共犯、未遂犯、想像競合犯、牽連犯、連續犯、
    結合犯，以及累犯加重、自首減輕暨其他法定加減原因（如
    身分加減）與加減例等一切情形，綜其全部罪刑之結果而為
    比較（最高法院95年第八次刑庭會議決議參照）。經查：
(一)刑法第284條第2項後段之業務過失過傷害罪，法定刑為三年
    以下有期徒刑、拘役或二千元以下罰金，而修正後刑法施行
    法增訂第1條之1規定：「中華民國94年1月7日刑法修正施行
    後，刑法分則編所定罰金之貨幣單位為新臺幣。94年1月7日
    刑法修正時，刑法分則編未修正之條文定有罰金者，自94年
    1月7日刑法修正施行後，就其所定數額提高為30倍。但72年
    6月26日至94年1月7 日新增或修正之條文，就其所定數額提
    高為三倍」，刑法第33條第5 款修正為：「主刑之種類如下
    ：五、罰金：新臺幣一千元以上，以百元計算之」，依修正
    後法律，刑法第284條第2項後段所得科處之罰金刑最高為新
    臺幣六萬元、最低為新臺幣一千元；然依被告行為時之刑罰
    法律，即罰金罰鍰提高標準條例第一條前段規定之提高倍數
    十倍及修正前刑法第33條第5 款規定之罰金最低額（銀元）
    一元計算，該罪之罰金刑最高為銀元二萬元，最低額為銀元
    一元，若依現行法規所定貨幣單位折算新臺幣條例第二條換
    算為新臺幣，最高額雖與新法同為新臺幣六萬元，然最低額
    僅為新臺幣三元。因此，比較上述修正前、後之刑罰法律，
    自以被告行為時關於科處罰金刑之法律較有利於被告。
(二)關於被告自首部分，修正前刑法第62條規定「對於未發覺之
    罪自首而受裁判者，減輕其刑。但有特別規定者，依其規定
    」，修正後刑法第62條則規定「對於未發覺之罪自首而受裁
    判者，得減輕其刑。但有特別規定者，依其規定」，比較新
    舊法之結果，舊法較有利於被告。是綜其全部罪刑之結果而
    為比較後，應依刑法第2條第1項前段規定，適用修正施行前
    刑法相關規定。
四、又查，被告於肇事後，於臺北市政府警察局警員前往現場調
    查處理時，當場向警員承認為肇事人，而願接受裁判，符合
    自首要件，其縱於原審對有無過失有所爭執，亦係其防禦權
    之行使，對於自首之事實無礙，應依修正前刑法第62條前段
    規定，減輕其刑。原審經審理結果，認被告罪證明確，予以
    論科，固非無見，但查，犯罪科刑應審酌被告犯罪一切情狀
    ，為刑法第57條所明定，本件被告雖於原審否認犯行，且未
    與被害人家屬達成和解，但於本院審理時已坦認犯行，並與
    家屬達成調解，除強制險150 萬元外，先給付25萬元，另分
    26期，前25期各給付13000元，最後一期給付15000元等情，
    有台北市松山區調解委員會調解書可稽（參見本院卷40頁）
    ，則原審未及審酌此情事，自有未洽。被告提起上訴，請求
    宣告緩刑，但依本件被害人傷勢之嚴重，被告所達成調解成
    立內容以觀，其請求宣告緩刑，核非可取，但原判決既有上
    開可議，即屬無可維持，應由本院撤銷改判。爰審酌被告並
    無前科，有本院被告前案紀錄表可參，素行尚稱良好，惟初
    於偵查、原審時均否認犯行，未與被害人達成和解，至本院
    僅先賠償25萬元，參酌被害人受有如事實欄所載重傷害，迄
    今仍意識不清，被告係肇事原因，被害人未有肇事因素等一
    切情狀，量處如主文第二項所示之刑，以資懲儆。
據上論斷，應依刑事訴訟法第369條第1項前段、第364條、第299
條第1項前段，刑法第284條第2項後段、第2條第1 項，修正前刑
法第62條前段，罰金罰鍰提高標準條例第1 條前段，判決如主文
。
本案經檢察官呂文忠到庭執行職務
中　　華　　民　　國　　96　　年　　2 　　月　　27　　日
　　　　　　　　　刑事第十四庭  審判長法　官  陳志洋
　　　　　　　　　　　　　　　　　　  法　官  林秀鳳
　　　　　　　　　　　　　　　　　　  法　官  蔡聰明
以上正本證明與原本無異。
不得上訴。
                                      書記官  陳建邦
中　　華　　民　　國　　96　　年　　3 　　月　　1 　　日
附錄：本案論罪科刑法條全文
刑法第284條：
因過失傷害人者，處6月以下有期徒刑、拘役或5百元以下罰金，
致重傷者，處1年以下有期徒刑、拘役或5百元以下罰金。
從事業務之人，因業務上之過失傷害人者，處1 年以下有期徒刑
、拘役或1千元以下罰金，致重傷者，處3年以下有期徒刑、拘役
或2千元以下罰金。
